臺灣桃園地方法院刑事裁定　　　　　　　93年度聲判字第29號
聲　請　人　丙○○
代　理　人　呂傳勝律師
被　　　告　甲○○
　　　　　　乙○○
　　　　　　黃金橤
　　　　　　丁○○
上聲請人因告訴被告等毀損等案件，不服臺灣高等法院檢察署檢
察長中華民國九十三年六月二十九日九十三年度上聲議字第二三
三六號駁回再議之處分（原不起訴處分案號：臺灣桃園地方法院
檢察署九十二年度偵續一字第二六號），聲請交付審判，本院裁
定如下：
    主  文
聲請駁回。
    理  由
一、告訴人不服上級法院檢察署檢察長或檢察總長認再議為無理
    由而駁回之處分者，得於接受處分書後十日內委任律師提出
    理由狀，向該管第一審法院聲請交付審判；法院認為交付審
    判之聲請不合法或無理由者，應駁回之，刑事訴訟法第二百
    五十八條之一第一項及第二百五十八條之三第二項前段分別
    定有明文。而按「聲請法院交付審判制度」之立法目的係為
    對於檢察官不起訴裁量之制衡，除貫徹檢察機關內部檢察一
    體之原則所含有之內部監督機制外，另宜有檢察機關以外之
    監督機制，由法院保有最終審查權而介入審查，以提供告訴
    人多一層救濟途徑（刑事訴訟法第二百五十八條之一立法理
    由參照），以促使檢察官對於不起訴處分為最慎重之篩選，
    審慎運用其不起訴裁量權，從而，聲請法院交付審判之適用
    一方面係強制告訴人先循檢察機關內部之監督機制救濟無效
    果後，始由法院為之，另方面亦促使檢察機關內部省視其不
    起訴處分是否妥當，法院有最終審查權。故交付審判之制度
    雖賦予法院於告訴人交付審判之聲請裁定准否前，可依同法
    第二百五十八條之三第三項規定為「必要之調查」，然法院
    於審查交付審判之聲請有無理由時，應以審酌告訴人所指摘
    不利被告之事證未經檢察機關詳為調查或斟酌，或不起訴處
    分書所載理由違背經驗法則、論理法則及證據法則為限，方
    符本條係為制衡檢察官不起訴裁量權之立法意旨。
二、告訴意旨略以：被告甲○○係石門農田水利會會長，被告乙
    ○○係石門農田水利會富岡工作站之管理員，被告黃金橤係
    石門農田水利會管理組之組長，被告丁○○係石門農田水利
    會富岡工作站之站長，被告等四人均負責石門農田水利會轄
    區內各項農田灌溉事業之興設及維護工作。詎被告等四人於
    民國九十年七、八月間，在坐落於桃園縣楊梅鎮三湖里繞嶺
    第十四輪區之三湖分渠（下稱三湖分渠）興建灌溉小給水路
    時，竟將小給水路興建在三湖分渠、三湖排洪渠十字交岔出
    水口處之涵管正上方，致使該涵管出水口處被新建之小給水
    路堵塞達二分之一以上，而於九十年九月十七日及十八日納
    莉颱風來襲時，造成上游排入排洪渠之洪水於涵管入口處大
    量溢出，使靠近楊梅鎮○○段第二十地號處之小給水路潰堤
    ，因而淹沒告訴人丙○○所有之楊梅鎮○○段第二十八、二
    十九地號之土地，其上農場共二十棟，以及聲請人所栽植之
    蔬菜及改良之土壤均付之一炬，致生公共危險。又被告等四
    人於九十年十一月二十四日，雇工修築坐落於楊梅鎮○○段
    三六四地號前之溝渠（下稱竹林旁溝渠），未經告訴人同意
    ，擅將告訴人所有上開地號土地上之防風林、水泥柱、刺絲
    網、磚造蓄水池、供水塑膠管等物以怪手挖掘，毀損，復將
    工程進行中所挖掘之泥土堆置於告訴人所有上開土地，長達
    數週，顯有毀損及竊佔之意圖。而告訴人聲請交付審判其理
    由為：(1)本件聲請人係指稱「三湖排洪渠」出口完全堵塞，
    而經濟部所稱之「三湖分渠」水路非屬水利法施行細則第十
    六條所稱之水道，惟以上二水道並非同一水道，高檢署駁回
    再議處分書所載，實有錯把馮京當馬涼之情事。(2)被告等所
    提供之納莉颱風雨量統計表為九月十七日、十八日共四十八
    小時總雨量，而聲請人之農場發生水患是在九月十七日凌晨
    五時許，其下雨時間不到三小時，與被告所提供之雨量統計
    表之累積雨量則有甚大出入。(3)被告甲○○係石門農田水利
    會會長，綜理該會業務指揮監督所屬全體員工，被告乙○○
    為該會富岡工作站職員，專司工程監工及巡視轄區各灌排水
    圳（渠）之維修及調決轄內幹線及各圳、渠、溝、蓄水池等
    之功能，被告黃金橤為該會管理組組長，上承會長之命綜理
    該會轄區各工作站（含新竹縣湖口工作站）之水利灌溉、排
    洪（水）幹線（圳、渠）溝渠、蓄水池等設施之維護，及新
    設水利工程之設計施工監督等要職，被告丁○○為該會富岡
    工作站站長，對轄區內水利工程之設計、施工有督導責任，
    未能盡職，並反對轄區第五小組長之施工設計之建議，對災
    害發生時又強力妨害搶救防水，更疏於督導造成聲請人之嚴
    重損害，被告等豈能諉責於承包商而免其責等語。
三、聲請人於收受臺灣桃園地方法院檢察署九十二年度偵續一字
    第二六號不起訴處分書後，向臺灣高等法院檢察署檢察長依
    法聲請再議，然亦據臺灣高等法院檢察署檢察長於九十三年
    六月二十九日九十三年度上聲議字第二三三六號處分書，認
    聲請再議為無理由而駁回，其理由略以：（一）聲請人所指
    系爭三湖分渠水路性質，係農田水利會所興建之灌溉渠道，
    業據經濟部九十三年四月二十二日經授水字第０九三二０二
    二一三一０號函稱：「農田水利會之灌排水路，非屬水利法
    施行細則第十六條之一所稱水道，係爭三湖分渠水路，非屬
    水利法施行細則第十六條之一所稱水道，亦非屬水利法第九
    十二條所界定之水道」等語在卷，故無從對被告甲○○等四
    人論以違反水利法第九十二條之罪責。（二）毀損聲請人所
    有之竹林、水泥柱、鐵絲網、蓄水池等物，乃石門農田水利
    會承包商許禮瑩為施工方便僱請怪手司機所為，水利會之人
    均不知情，業據證人許禮瑩供明無訛，又查無積極事證足認
    被告等四人有參與或教唆承包商許禮瑩為此一行為，不能因
    被告等四人分別為農田水利會之會長、組長、站長、管理員
    ，即認彼等應共犯毀損或竊佔罪。原檢察官以被告犯罪嫌疑
    不足而為不起訴處分，認事用法，洵無不當。聲請人仍執陳
    詞聲請再議，應認無理由等語。
四、經查：
（一）臺灣省石門鄉農田水利會沿坐落桃園縣楊梅鎮三湖里繞嶺
      第十四輪區之三湖分渠A 線興建灌溉小給水路，而小給水
      路通過三湖分渠、三湖排洪渠十字交岔出水口處之涵管正
      上方一情，業據聲請人指訴在卷，並有聲請人提出之附圖
      （見九十一年度他字第一五二號偵查卷第六頁）、臺灣省
      石門鄉農田水利會提出之地籍圖（見九十二年度偵續一字
      第二六號偵查卷第三一頁）附卷足憑，而按「農田水利會
      之灌排水路，非屬水利法施行細則第十六條之一所稱水道
      ，係爭三湖分渠水路，非屬水利法施行細則第十六條之一
      所稱水道，亦非屬水利法第九十二條所界定之水道」一節
      ，已據經濟部九十三年四月二十二日經授水字第０九三二
      ０二二一三一０號函附卷可佐，是縱臺灣省石門鄉農田水
      利會未經主管機關許可而沿坐落桃園縣楊梅鎮三湖里繞嶺
      十四輪區之三湖分渠A 線興建灌溉小給水路，惟三湖分渠
      水路既非水利法第九十二條所界定之水道，即與該條之構
      成要件不符。
（二）又證人即全璟營造有限公司指派之工地負責人許禮瑩於偵
      查中證述：「我是受水利會的委託作水利改善的工作，當
      時我有問鄧隔壁的人是否能讓我放挖起來的泥土，他說可
      以，防風林部分只有竹子及雜草，又因當時有很多雜草，
      所以沒看到蓄水池」、「‧‧我是請臨時工去操作怪手，
      他沒留資料。」、「我作『二』（指聲請人丙○○）所述
      竹林旁之水溝，向水利會承包，路旁水溝建造前所挖泥土
      先堆在另一邊，即『二』所種竹林上，後來竹子有死掉一
      些，其旁有一水池，我泥土沒堆水池上，但後來『二』要
      求復原，發現水池龜裂，把水池龜裂處修復後，為施工便
      把沒死的竹子一整排（即現場空地靠近路邊寬約一米之竹
      林，我有去現場）挖掉，水池做好後，竹林沒幫他作，『
      二』要求復原時也有指責我把他竹林弄死部分數棵，未經
      『二』同意把竹林挖掉，我為自己施工方便作的，水利會
      的人事先不知情。」等語綦詳（詳九十一年度他字第一五
      二號偵查卷第八八頁背面、一一五頁背面、九十一年度偵
      續字第一八九號第五四頁），從而，於納莉颱風過後，臺
      灣省石門鄉農田水利會發包予全璟營造有限公司負責修築
      竹林旁溝渠，而佔用聲請人之土地、毀損聲請人所有之之
      防風林、水泥柱、刺絲網、磚造蓄水池、供水塑膠管等物
      ，既係證人許禮瑩雇工作業所致，尚無積極證據證明被告
      甲○○等四人與證人許禮瑩有何犯意聯絡或行為分擔之共
      同毀損罪責。從而，臺灣桃園地方法院檢察署檢察官所為
      不起訴處分書及臺灣高等法院檢察署檢察長駁回再議處分
      書均已就聲請人提出告訴之理由加以斟酌論述綦詳，認定
      事實並無違反經驗法則、證據法則及論理法則之情形，亦
      據本院依職權調閱前開卷宗核均屬實。
（三）至聲請人稱其係指述「三湖排洪渠」出口堵塞，經濟部函
      覆所稱之「三湖分渠」非屬水道，然以上二水道並非同一
      水道，臺灣高等法院檢察署檢察長駁回再議處分書所載，
      實有錯把馮京當馬涼之情事云云。然按本件灌溉小給水路
      係沿三湖分渠興建，而通過三湖分渠、三湖排洪渠十字交
      岔出水口處之涵管正上方一情，詳前所述，從而經濟部之
      函覆並無誤認之情事，附此敘明。
（四）另聲請人指述：(1)本件小給水路通過三湖分渠、三湖排洪
      渠十字交岔出水口處之涵管正上方，此時小給水路既通過
      三湖排洪渠正上方，被告等涉有違反水利法第九十二條未
      經許可私開水道致生公共危險之罪嫌；(2)被告等人違反修
      正前水利法第七十八條、第九十二條之一設置有害建造物
      之罪嫌；(3)聲請人所有之防風竹林一千二百餘株被載走，
      被告等人涉有刑法第三百二十條第一項之竊盜罪嫌；(4)請
      求追加江文秉（即興建本件小給水路之設計工程師）、黃
      永明（即興建本件小給水路之承包商）為共同被告，然此
      四部分既未據臺灣桃園地方法院檢察署檢察官、臺灣高等
      法院檢察署檢察長為不起訴處分、駁回再議處分確定（註
      ：於前揭(1)部分，不起訴處分書、駁回再議處分書僅就三
      湖分渠非水利法第九十二條之「水道」偵辦，而未就三湖
      排洪渠是否為水道一節予以偵查），揆之前揭說明，本院
      自無從就此四部分介入審查。
（五）復聲請意旨請求本院到場履勘，惟依前揭說明，法院於審
      查交付審判之聲請有無理由時，應以審酌告訴人所指摘不
      利被告之事證未經檢察機關詳為調查或斟酌，或不起訴處
      分書所載理由違背經驗法則、論理法則及證據法則為限，
      方符聲請交付審判程序係為制衡檢察官起訴裁量權之立法
      意旨，而本件業經檢察官到場履勘二次，並製有勘驗筆錄
      、現場照片附卷，聲請人聲請調查所待證之事項，已據前
      不起訴處分書及駁回再議處分書詳加調查、斟酌，並認定
      被告等並無違法之情事，如前所述，本院無必要再予履勘
      ，方符法制。
五、綜上所述，雖聲請人執上開理由向本院聲請交付審判，經本
    院依職權調閱前開卷宗，依其內容所示，臺灣桃園地方法院
    檢察署檢察官所為不起訴處分書及臺灣高等法院檢察署檢察
    長駁回再議處分書，已就聲請人提出之告訴理由及再議理由
    予以斟酌，並參考偵查卷內所存證據，論述所憑證據及其認
    定之理由。本件檢察官不起訴處分書及臺灣高等法院檢察署
    處分書採證之方式、論理之原則，並無悖於論理法則、經驗
    法則或其他法則，亦無重要證據未予調查之違法之處，是上
    開各處分（指關於被告等涉犯違反水利法第九十二條罪嫌、
    刑法第三百二十條第二項竊佔罪嫌、第三百五十四條毀損罪
    嫌部分），於法有據且屬適當，聲請人指摘原檢察官之處分
    書與高檢署之處分書均有未盡調查能事或違背上開法則云云
    ，並無可採。從而，本件聲請交付審判為無理由，應予駁回
    。
據上論斷，應依刑事訴訟法第二百五十八條之三第二項前段，裁
定如主文。
中　　華　　民　　國　　94　　年　　8 　　月　　26　　日
                      刑事第一庭  審判長法  官   曾淑華
                                        法  官   楊晴翔
                                        法  官   黃梅淑
以上正本證明與原本無異。
不得抗告。
　　　　　　　　　　　　　　          　書記官　 魏里安
中　　華　　民　　國　　94　　年　　8 　　月　　26　　日
